臺灣雲林地方法院刑事判決　　　　　　 100年度交易字第38號
公　訴　人　臺灣雲林地方法院檢察署檢察官
被　　　告　詹慶瑋
上列被告因公共危險等案件，經檢察官提起公訴（100 年度偵字
第724 號），本院判決如下：
    主      文
詹慶瑋犯不能安全駕駛動力交通工具罪，處有期徒刑參月，如易
科罰金，以新臺幣壹仟元折算壹日。又犯過失致人於死罪，處有
期徒刑陸月，如易科罰金，以新臺幣壹仟元折算壹日。應執行有
期徒刑捌月，如易科罰金，以新臺幣壹仟元折算壹日。
    事實及理由
壹、犯罪事實：
    詹慶瑋明知服用酒類過量，會降低操控動力交通工具之注意
    能力，容易肇事而危害道路交通安全，卻自民國99年9 月24
    日14時起至17時許止，在雲林縣西螺鎮某小吃部飲用啤酒若
    干後，已達不能安全駕駛動力交通工具之程度後，於同日18
    時許，駕駛車號GF-8670 號自用小客車上路，迄至同日18時
    30分許，沿雲林縣斗南鎮○○路由西往東方向行經大同路與
    小東東路路口，原應注意車前狀況，並隨時採取必要之安全
    措施，且當時天候晴，夜間有照明，路面無缺陷也無障礙物
    ，視距良好，並無不能注意之情形，竟因不勝酒力而疏於注
    意，適張沈彩娥由北往南方向闖紅燈步行斑馬線經過該路口
    ，詹慶瑋所駕駛之上開自小客車乃直接撞擊張沈彩娥，張沈
    彩娥當場倒地，因而受有頭部外傷併硬膜下及蜘蛛下出血、
    右股骨遠端及脛骨骨折等傷害。詹慶瑋於肇事後，馬上下車
    撥打電話叫救護車將張沈彩娥送往佛教慈濟綜合醫院大林分
    院（下稱慈濟大林分院）救治，且在警方據報趕往現場，尚
    不知何人為犯罪嫌疑人之前，在場坦承肇事而自首接受裁判
    。警方當場測得詹慶瑋之呼氣酒精濃度達0.75MG/L，張沈彩
    娥之配偶張木金也於事後對詹慶瑋提出傷害告訴，方查獲上
    情。又張沈彩娥因本身罹患糖尿病、心臟病、慢性腎衰竭（
    末期腎臟病）及高血壓等疾病，抵抗力較弱，免疫機能不全
    ，身體健康狀況已不佳，也有血管硬化、阻塞導致血液循環
    不良之問題，加計前述車禍造成右脛骨骨折，傷及右腳營養
    血管，長期臥床之結果，右腳大拇趾因而缺血壞死，經由財
    團法人天主教聖馬爾定醫院（下稱聖馬爾定醫院）醫師進行
    右腳大拇趾截肢手術。但張沈彩娥因前述疾病，截肢後恢復
    狀況不佳，截肢處感染蜂窩性組織炎併壞疽、敗血症，經送
    陽明醫院救治後，仍因糖尿病、心臟病、慢性腎衰竭（末期
    腎臟病）、高血壓及敗血症（感染細菌之部位即上述截肢處
    ），不幸於100 年3 月17日引發心肌梗塞而不治死亡。
貳、認定犯罪事實所憑之證據及理由：
一、證據能力方面：
    按被告以外之人於審判外之陳述，雖不符刑事訴訟法第159
    條之1 至之4 等4 條規定，而經當事人於審判程序同意作為
    證據，法院審酌該陳述作成時之情況，認為適當者，亦得作
    為證據，刑事訴訟法第159 條之5 第1 項定有明文。本判決
    後開引用被告以外之人於審判外之陳述，原則上不得作為證
    據使用，惟被告詹慶瑋雖知上開證據資料為傳聞證據，但於
    本院審判程序中均表示同意作為證據使用（見本院卷(一)第30
    頁、第149 頁反面），本院審酌上開證據製作時之情況，並
    無違法不當之情事，認為以之作為證據應屬適當，依前說明
    ，應認該供述證據例外具有證據能力。
二、證明力方面：
    訊據被告固坦承有前述酒醉駕車及駕車撞傷張沈彩娥之過失
    傷害行為，惟堅決否認有過失致人於死之犯行，辯稱：張沈
    彩娥死亡之結果不是伊所造成的，應該是醫院有醫療疏失云
    云。經查：
  (一)被告明知服用酒類過量，會降低操控動力交通工具之注意能
    力，容易肇事而危害道路交通安全，卻自99年9 月24日14時
    起至17時許止，在雲林縣西螺鎮某小吃部飲用啤酒若干後，
    已達不能安全駕駛動力交通工具之程度後，於同日18時許，
    駕駛車號GF-8670 號自用小客車上路，迄至同日18時30分許
    ，沿雲林縣斗南鎮○○路由西往東方向行經大同路與小東東
    路路口，適張沈彩娥由北往南方向闖紅燈步行斑馬線經過該
    路口，被告所駕駛之上開自小客車乃直接撞擊張沈彩娥，張
    沈彩娥當場倒地，因而受有頭部外傷併硬膜下及蜘蛛下出血
    、右股骨遠端及脛骨骨折等傷害，而被告於肇事後，為警當
    場測得詹慶瑋之呼氣酒精濃度達0.75MG/L等事實，業據被告
    於警詢、偵查及本院審理中均坦承不諱（見警卷第4 頁至第
    5 頁；偵卷第10頁；本院卷(一)第16頁、第85頁、第128 頁）
    ，核與證人即告訴人張木金於警詢中之指證情節相符（見警
    卷第6 頁至第7 頁），復有雲林縣警察局斗南分局道路交通
    事故當事人酒精測定紀錄表、刑法第185 條之3 公共危險案
    件測試紀錄表、慈濟大林分院醫療診斷證明書、道路交通事
    故現場圖、道路交通事故調查報告表(一)、(二)各1 份、現場照
    片6張 、雲林縣警察局99年11月22日雲警交字第KAK019833
    號舉發違反道路交通管理事件通知單各1 紙及案發路口之監
    視器錄影光碟1 份等在卷可稽（見警卷第8 頁至第17頁，光
    碟附於警卷證物袋內）。按駕駛人駕駛汽車應注意車前狀況
    ，並隨時採取必要安全措施；呼氣所含酒精濃度超過0.25MG
    /L者，不得駕車，道路交通安全規則第94條第3 項、第114
    條第2 款分別定有明文，被告既考領合格駕駛執照（詳如後
    述），於駕車上路時自應遵守上開規定。又當時天候晴，夜
    間有照明，路面無缺陷也無障礙物，視距良好，並無不能注
    意之情形，此經上開道路交通事故調查報告表(一)記載甚詳（
    見警卷第12頁），而本院於審理中當庭勘驗案發當時路口監
    視器光碟後，亦認為：「畫面顯示99年9 月24日18點4 分時
    （較實際案發時間為慢），有一婦人看起來應該是被害人（
    指張沈彩娥），走在斑馬線上，雖然沒有辦法直接看到紅綠
    燈變化情形，但從車流量顯示，主要道路的號誌燈應該是綠
    燈的情形，被害人確實有闖紅燈過馬路的行為，不過，被害
    人行走速度非常慢，依監視器顯示畫面，可以看出視線良好
    ，主要道路上的車輛也都有禮讓被害人，讓被害人行過，等
    到被害人行走過一半馬路時，有一輛車輛看起來是被告所駕
    駛的汽車，似乎沒有發現被害人在行走，完全沒有反應到也
    沒有煞車的行為，就直接撞上被害人，被害人被撞到之後好
    像有飛起來著地，撞擊力道看起來很大。被害人在被撞之前
    ，有短暫停留在被撞擊位置不動，看起來是被被告的來車所
    嚇到，不知道如何反應。被告在肇事之後，有下車查看，看
    起來也有撥打電話的動作（見勘驗筆錄，本院卷(一)第29頁至
    第29頁反面）。」也足以證明案發當時被告並無不能注意之
    情形，故其疏於注意而肇事，自有過失無疑。且呼氣酒精濃
    度若達0.55MG /L 以上，肇事率為一般正常人之10倍，已達
    「不能安全駕駛」之標準，此為本院職務上已知之事實，故
    被告之過失行為，係受到飲酒過量之影響，當係符合事理之
    判斷。此外，張沈彩娥既係因本案車禍受有頭部外傷併硬膜
    下及蜘蛛下出血、右股骨遠端及脛骨骨折等傷害，則被告之
    過失行為與張沈彩娥之受傷結果間，顯具有相當因果關係，
    至為明確。
  (二)張沈彩娥於車禍發生後，再轉往聖馬爾定醫院接受右腳大拇
    趾截肢手術，最後於本案起訴後之100 年3 月17日病逝於陽
    明醫院等情，業經本院調取張沈彩娥於聖馬爾定醫院及陽明
    醫院就診之病歷資料核閱屬實（見本院卷(二)第1 頁至第159
    頁），並有陽明醫院陳志宏醫師所開立之死亡證明書1 紙附
    卷可參（見本院卷(一)第74頁）。其中，該死亡證明書記載其
    死亡原因為：丁、糖尿病（丙之原因）；丙、慢性腎衰竭（
    乙之原因）；乙、敗血症（甲之原因）；甲、心肌梗塞。代
    表張沈彩娥因糖尿病造成慢性腎衰竭，引發敗血症，導致心
    肌梗塞死亡之意。本院為查明張沈彩娥右腳大拇趾截肢與最
    後死亡等情，是否與本案車禍有關，乃依職權函請聖馬爾定
    醫院及陽明醫院進一步說明，聖馬爾定醫院函覆略以：該員
    （指張沈彩娥）74歲，有慢性腎衰竭之現象，偶須洗腎治療
    ，可能因年歲較大，也有動脈硬化之現象。右側大腳趾缺血
    性壞死雖非外傷所致，但可能因為動脈硬化加上長期臥床，
    造成血液循環不良；陽明醫院函文則稱：該病患（指張沈彩
    娥）之死亡原因為心肌梗塞，與車禍並無直接因果關係，此
    有聖馬爾定醫院100 年4 月6 日（100 ）惠醫字第0405號函
    以及陽明醫院100 年3 月29日陽字第1000329- 1號函各1 紙
    在卷可查（見本院卷(一)第24頁、第26頁）。
  (三)然因前述函文所述內容過於簡略，有欠明瞭，本院乃依職權
    傳喚陽明醫院腎臟內科李惟奇醫師到庭以鑑定證人之身分作
    證，茲摘要其重要證述內容如下（見本院卷(一)第84頁至第94
    頁）：
  1.我有診治病人張沈彩娥。當時張沈彩娥會到我的部門，主要
    是因為末期腎衰竭需要洗腎。
  2.根據陽明醫院的病歷資料，裡面有提到病人（指張沈彩娥）
    74歲，現有糖尿病、慢性腎衰竭、中風、糖尿病、高血壓」
    等疾病，這是他的疾病史（本院卷(二)第4 頁病歷摘要）。所
    謂提到的腎病是指腎臟功能毀壞到不能運作時，要用外來的
    技術，例如洗腎的方法，來替人腎臟執行功能，因為自己的
    腎臟已經不能運作，所以叫末期，需要洗腎來做治療。
  3.我的病歷資料裡面有提到「慢性腎衰竭」，與「急性腎衰竭
    」不同在於：「慢性腎衰竭」的定義就是超過3 個月以上腎
    臟功能不全，就稱之為「慢性腎疾病」，這是全世界共通的
    語言，我這裡會用腎病，是因為病人要洗腎，詞語的解釋是
    慢性定義為3 個月以上，衰竭與剛才提到的腎病，腎臟有病
    ，有很多種情形，很多種程度，衰竭的意義在於需要洗腎。
    而「急性腎衰竭」，舉例本來好好一個人，因車禍被撞，因
    為他的腎臟被撞，功能失去了，需要洗腎，急性腎衰竭也需
    要洗腎，急性是因為突然的原因，時間比較短，只要不是病
    歷到3 個月以上慢性，就可以用急性，當然還有一些特例需
    要說明，不過慢性的定義是超過3 個月。
  4.「急性腎衰竭」、「慢性腎衰竭」當然是會同時存在一個病
    人身上的，一個病人長期腎臟不好，剩下百分之五十的功能
    ，例如因為車禍突然被撞，病人因為有很多併發症，腎臟功
    能突然從五十的功能掉到只剩下百分之十，本來有一個背景
    慢性的腎臟不好，卻因為一個急性的事件，變成一個急速惡
    化，我們在醫療上，會用「慢性腎衰竭的急性惡化」稱之。
  5.（問：就本案的病人張沈彩娥，他是有同時這個情況？）我
    們醫院接到的時間點，我只能說他是慢性，因為我看不到他
    的急性，他到我們醫院之前有到其他醫療院所，我只就針對
    到我們醫院，那時候他已經需要長期洗腎，或許他在前面其
    他醫院時，有我剛才說的情形，但到我們醫院時，他的情況
    就是這麼差了，所以在我們醫院我們需要用慢性，我們不再
    提到急性，急性的部分我不知道，我只能說他到我們陽明醫
    院，他是腎臟長期需要洗腎，過去的病史我們不了解，我們
    只能說在我們醫院是慢性的表現。
  6.洗腎只是她（指張沈彩娥）維持生命的常規的處置，例如人
    每天要吃飯，她當時的腎臟條件就是每個星期要洗腎3 次，
    他到我們醫院主要處理的就是病歷上所述的就是是敗血症、
    感染這個問題，病歷上應該有看到我們做一些培養的資料，
    病人的右下肢有感染、壞死的問題，在本院不管是內科系統
    用抗生素治療，或者後來外科系統使用外科的處置，都是針
    對她感染的問題。
  7.糖尿病的患者，就我所知，一般如果受有下肢嚴重的創傷的
    情況，是都會有截肢的危險，剛才報告過，糖尿病或慢性腎
    衰竭他的傷口復原整個條件都很差，所以當然可能外來的車
    禍會造成病人的病情雪上加霜，糖尿病傷口惡化，不容易癒
    合，走上截肢是很常見的狀況。
  8.「（問：敗血症在醫學上的定義？）醫學上的定義敗血症就
    是一個感染，這個感染我們可以從抽血驗到，例如他白血球
    很高，例如臨床上可以看到他發燒，更明確的證據，從他的
    傷口、血液中培養出細菌，這個細菌是有意義，不是污染，
    這樣就可以成立敗血症的診斷。敗血症最壞的結果是死亡。
    罹患敗血症之所以會死亡是因為當時的細菌放出來的毒素等
    種種惡性表現，造成休克、血壓過低、心律不整。」
  9.「（問：本案敗血症的細菌感染，是由截肢部位發生？【提
    示本院病歷卷】）在這份病歷裡面可以看到敗血症，長得就
    是菌，因為這個病人（指張沈彩娥）在本院還沒有去做到截
    肢，他確定是敗血症，而且這邊有培養出細菌，細菌名字：
    OR SA ，這邊還來不及手術很不幸就過往了，所以關於庭上
    這個問題，資料不足，無法回答。」
  10.「（問：雖然病人有去做截掉大拇指的動作，但因為你們病
    歷摘要有說：他右腳大拇指有惡臭的情況，我的問題是敗血
    症是從那裡感染？）以我們目前醫療常理上我們可以這樣懷
    疑，可惜這個病人因為還來不及去做手術，在適當的部位，
    做適當的裁剪，所以沒有辦法達到一個漂亮的結果，假如我
    今天在那個傷口長了ORSA這個菌，在血液中又長了ORSA這個
    菌，那這樣就是你所謂是因為這個傷口引起這個感染，這樣
    就就很漂亮的成立，但這位病友（指張沈彩娥），她血液中
    有培養，但還來不及做到這個東西，我們就可以猜測，我們
    可以高度懷疑。如果從截掉大姆指的部位感染敗血症，就本
    案的情況看起來是合理的推測，高度懷疑，但我不敢說一定
    就是。」
  11.由本案的病人（指張沈彩娥）在本院的檢查，我們覺得她是
    有糖尿病的。「（問：為何會判斷她有糖尿病？）糖尿病的
    定義，只要一個病友在空腹8 小時之下，他的血糖超過126
    ，飯後兩小時血糖超過200 ，還有我們醫療上的特殊檢驗，
    叫HbA1C ，這樣的東西他的指標大約6.5 以上，目前我們醫
    療上診斷的準則，如果一個病友的確在住院過程中，曾經有
    這樣數據的出現，我們會做這樣的診斷。」
  12.糖尿病會造成急性、慢性腎衰竭的問題，當糖尿病控制不好
    ，當然病人就會走上腎衰竭，目前腎衰竭主要病因的病因也
    是糖尿病。
  13.本案病人（指張沈彩娥）在做血管評估時，她的血管條件不
    好。「（問：何謂血管條件不好？）病人曾在我們醫院做過
    血管攝影，這裡的病歷我沒有辦法作幾年幾月所作的確切詳
    細說明，不過我知道她在我們醫院住院中曾做過血管攝影，
    血管攝影呈現出來她的血管條件不好，導致血流供應不足。
    」
  14.糖尿病會造成血管條件不好。糖尿病會造成血管條件不好指
    會硬化、阻塞，不過這中間比較有複雜的病理變化，可能會
    有一些代謝的產物、廢物或可能是糖值囤積在血管，造成血
    管阻塞、狹窄。
  15.「（問：本案病人的血管條件不好，是否有可能是因為糖尿
    病造成？或是年紀因素等？）年紀、糖尿病都可能是這個結
    果的原因或原因之一，高血壓也是原因之一。」
  16.「慢性腎衰竭」是敗血症的高危險群，今天如果一樣的暴露
    感染，如果一般人不是腎友可能5 天就好了，但一個腎友，
    就是慢性腎衰竭的病人，他可能5 天、10天，1 個月、2 個
    月都沒有辦法痊癒。理由是因為一個慢性腎衰竭或糖尿病的
    病友，在我們醫療定義上都是一個免疫功能比較弱的族群。
  17.「（問：死亡證明書裡面寫到，甲的原因就是敗血症，是否
    可以說明一下？）我可以認同陳志宏醫師這樣開，但這中間
    ，我要說明，沒有一個醫師可以說敗血症就一定會引起心肌
    梗塞，我想沒有任何一個醫師敢說的這麼直接，但敗血症的
    情況之下，他的心肺功能會減損我想沒有醫師會反對，但要
    直接劃上等號或箭頭我覺得這絕對有值得商榷或說明之處。
    」
  18.「（問：依照你的說法他是可能的原因之一？）這個病友（
    指張沈彩娥）當時腳需要開刀，就陳志宏醫師來講，他覺得
    這個病人他眼前最迫切、而且最主要的問題就是解決是敗血
    症的問題，這麼巧在他眼前心律不整，心臟發生狀況，所以
    陳志宏醫師給予一個我覺得可以接受的因果敘述，但我希望
    可以加上一些附註的說明，也就是說有相關，可是要劃上等
    號或箭頭，我覺得這中間還是有一些需要加強說明。」
  19.「（問：如果要你就乙欄位的部分作補充，你會補充哪些部
    分？【提示卷附死亡證明書】）就這位腎友（指張沈彩娥）
    ，我覺得在乙的地方，敗血症旁邊我覺得其實可以併列，我
    覺得死亡證書的寫法，醫師只能依照制式的格式來填載，但
    如果用口頭敘述，講的比較詳細一點，當然乙的部分，應該
    要把現在看到的丙、丁拉上去，因為心肌梗塞背後因素很多
    ，剛才已經談到，包括她的慢性腎衰竭，糖尿病，高血壓，
    甚至包括這個病人到生命末期，都是長期臥床等，我覺得理
    論上要以甲乙丙丁的模式來寫，不是很洽當，我覺得應該排
    在一起，綜合的去說明，會比制式的寫來得好。」
  20.「（問：如果這個車禍最後引發這些疾病，例如敗血症，綜
    合病人本身的糖尿病，年紀也大了，造成這個結果，你覺得
    這是合理的？）如果庭上現在講的意思是一個老年人而有糖
    尿病的患者，遇到車禍，車禍把他撞成像植物人，他長期臥
    床，他的免疫條件惡劣，就是糖尿病、腎功能不好，長期臥
    床不會動，痰會梗住，尿排不順，接著感染，一次又一次的
    感染，讓他心臟的負荷愈來愈不能承擔，終於走上死亡，我
    是覺得我們可以用一個推演，我絕對不敢說這是直接因果，
    但我覺得這是一個合理的說法，意思是他難免有間接的關係
    ，但我還是不敢講直接（因果關係）。」
  所以相同條件的人，例如有糖尿病，年紀大，發生這樣的車
    禍發生這樣的死亡結果並不會令人感到意外。
  「（問：你接觸的病人，有多少位是因為這樣的原因死亡？
    ）我沒有辦法回想有哪一位患者像庭上所講的是因為車禍而
    怎樣，但在醫院裡面長期臥床的患者，我切入從長期臥床的
    患者，而後發生敗血症，然後走上死亡，這屢見不鮮，但我
    現在強調，我個人經驗強調的是長期臥床，兵敗如山倒，但
    我並不了解或參與那個病人有發生車禍。長期臥床的患者最
    後的下場都很悲慘，就我所瞭解這個病人好像在來到本院之
    前就已經長期臥床，所以法院的問題並不讓我驚訝，至於要
    劃上直接等號，我覺得我沒有資格，不過合理推論我覺得有
    間接相關。」
  「（問：就你剛才就診的情況，剛才說的病因，是否要加上
    車禍才導致她的死亡？）我覺得不應該這樣講，如果有機會
    讓我表達，其實，在敗血症的原因裡面，我覺得真的可以寫
    上長期臥床這件事，也可以寫上糖尿病血液供應不全這件事
    ，這個病人也可以寫上車禍，我再強調一次，今天庭上如果
    問我這樣的話，我覺得車禍不能直接寫上去ＡＢＣ，但我覺
    得糖尿病的傷口，敗血症、泌尿道發炎感染，長期臥床，血
    液循環不好，這些都是敗血症的背景，它的可能的因素。」
  (四)本院另將張沈彩娥於慈濟大林醫院、聖馬爾定醫院及陽明醫
    院之完整病歷資料，檢卷送往法務部法醫研究所（下稱法醫
    研究所），依職權囑託法醫研究所鑑定下列事項：(1)張沈彩
    娥於案發後之截肢（右腳大拇趾），與遭被告駕車撞擊有無
    相當因果關係？(2)張沈彩娥於案發後罹患敗血症，與上述車
    禍之發生有無相當因果關係？(3)張沈彩娥於車禍後因心肌梗
    塞死亡，該敗血症之發生是否為促進心肌梗塞之原因之一？
    (4)本案車禍之發生，與張沈彩娥最後死亡之結果，有無相當
    因果關係？(5)以類似張沈彩娥患有多重疾病，發生本案車禍
    後受有如此傷勢，最後死亡之機率是否遠高於「一般人」？
    亦即在醫學上是否可預見此死亡之結果？法醫研究所參考張
    沈彩娥歷來之病歷資料後，出具鑑定意見如後（見法醫研究
    所（100 ）醫文字第1001102128號法醫文書審查鑑定書1 份
    及100 年10月11日法醫理字第1000005812號函文1 紙，本院
    卷(一)第115 頁至第119 頁、第137 頁）：
  1.由張沈彩娥原患有糖尿病性、末期腎臟病（93年間已由彰化
    基督教醫院診斷出「終末期腎病」）、瓣膜性心臟病及心傳
    導障礙等病變，於99年9 月24日發生重大車禍造成外傷性顱
    內出血、多次肢體骨折致長期住院至死亡有連續性、無中斷
    性之因果關係。由車禍後除顱內出血病變外，另有多處骨折
    之一為脛骨骨折，於慈濟大林分院會診血管外科（99年10月
    4 日16時36分）時，即註明為脛骨骨折傷及前脛動脈血管致
    血液分佈受阻，且因張沈彩娥之身體狀況須避免血管手術而
    建議採取截拇趾手術之建議，故最後在聖馬爾地醫院進行右
    腳大拇趾截肢手術。以上研判車禍造成脛骨骨折傷及前脛動
    脈血管損傷與右腳大拇趾截肢有相當因果關係。本案尚無法
    完全排除因糖尿病及末期腎病引發周邊動脈阻塞性疾病，但
    以脛骨骨折之部位傷及右拇趾的營養血管之機率極高。
  2.依醫學經驗法則及學理依據，糖尿病為系統性之疾病，由患
    糖尿病、全身血管病變即開始加重病理病變，包接全身血管
    動脈硬化尤其是小血管硬化、栓塞造成視網膜血管栓塞、失
    明與腎臟之腎絲球退化、腎衰竭、心臟擴大及冠狀動脈硬化
    、心肌梗塞疾病等病變。且以糖尿病患者之傷口不易癒合仍
    為醫界在治療上困難之議題，併發菌血症、敗血性休克之機
    率頗高。
  3.張沈彩娥於慈濟醫院大林分院至99年10月01日即發生右下肢
    併全身疼痛，且續發蜂窩組織炎（截右拇趾後之右足區）最
    後猝死，研判仍與糖尿病、腎臟病末期與車禍致脛骨骨折等
    二者為共同導因，故仍研判與車禍有因果關係及相當因果關
    係，若無脛骨骨折傷及血管，則可能無蜂窩組織炎、敗血症
    之結果。因張沈彩娥為傷及血管，因依其外傷性損傷程度而
    發生。應非機率之問題，一般單純因糖尿病引起應排除外力
    相關，縱有外力相關，造成截肢、敗血症之機率應為提高。
    故本案可謂互為導因，即車禍與原有疾病之責任可互相造成
    敗血症之機率。
  4.本案未解剖，由張沈彩娥之病歷案情研判心肌梗塞之機率為
    其可能性，另有可能為蜂窩組織炎引起壞疽敗血症、敗血性
    休克，此類病人死亡機率頗高。故來函提示的敗血症應為死
    亡原因之一，或與心肌梗塞可互為共同直接導致致死亡之原
    因。
  5.以張沈彩娥原患有糖尿病、心臟擴大引起瓣膜性心臟病、心
    傳導障礙（應與心冠狀動脈硬化相關) ，且已達必須換腎之
    程度。其糖尿病末期因小血管硬化可造成小血管栓塞、壞疽
    ，故常見糖尿病末期患者以截指、截肢來保住生命。故以糖
    尿病患者身體受各器官衰竭之威脅經年累月，引發腎衰竭、
    心臟衰竭全身循環受阻、敗血症等，造成死亡之死亡率高於
    一般人甚多。以上均為醫學經驗法則上可預見之結果。
  (五)本院認李惟奇醫師有十多年之醫師資歷（見本院卷(一)第85頁
    反面），而為法醫研究所出具此一鑑定報告之蕭開平法醫為
    資深之法醫師，俱有豐富之學識與專業，且李惟奇醫師也親
    自治療過張沈彩娥，另蕭開平法醫係閱覽張沈彩娥之完整病
    歷資料後方出具鑑定意見，經與各該病歷資料參酌比對後認
    無任何抵觸矛盾之處，是李惟奇醫師上開證詞與法醫研究所
    之鑑定報告，堪信均屬信而有徵，可以採憑。是本院綜合張
    沈彩娥之病歷資料、李惟奇醫師之鑑定證言與法醫研究所之
    鑑定報告，得下列結論：
  1.張沈彩娥已經74歲高齡，在車禍發生前，罹患糖尿病、心臟
    病、慢性腎衰竭（末期腎臟病）及高血壓等疾病，造成張沈
    彩娥長期需要洗腎、血管硬化、阻塞，血液循環不良，抵抗
    力較弱，免疫機能不全，身體健康狀況已不佳。
  2.張沈彩娥因本案車禍造成頭部外傷併硬膜下及蜘蛛下出血、
    右股骨遠端及脛骨骨折等傷害，必須長期臥床。也因張沈彩
    娥有糖尿病等疾病及右腳脛骨骨折，傷及右腳營養血管等因
    素，造成血液循環不良，右腳大拇趾因而缺血壞死，需要進
    行右腳大拇趾截肢手術，這也符合一般糖尿病患者因肢體創
    傷要進行截肢手術之醫療進程。
  3.張沈彩娥於右腳大拇趾截肢後，因上述疾病、年齡、抵抗力
    較弱、免疫機能不全等因素，右腳大拇趾截肢部位於術後仍
    不幸感染蜂窩性組織炎併壞疽，甚至出現敗血症之症狀（反
    覆高燒、寒顫、抽血化驗有白血球增多、右腳傷口惡臭之情
    形，見本院卷(二)第4 頁所載病歷資料）。雖陽明醫院無法即
    時由細菌培養比對出敗血症是否為右腳截肢部位引起，但截
    肢部位既已生蜂窩性組織炎、出現惡臭等情，則自然可以合
    理推論敗血症感染係由該截肢部位所引發，此亦符合醫療上
    之專業判斷。
  4.張沈彩娥因此罹患之敗血症，與其原有之糖尿病、心臟病、
    慢性腎衰竭（末期腎臟病）、高血壓等相互作用，導致全身
    血液循環受阻，導致心肌梗塞而不治死亡，應為張沈彩娥之
    確定死亡原因。
  (六)刑法上所謂相當因果關係，係指依經驗法則，綜合行為當時
    所存在之一切事實，為客觀之事後審查，認為在一般情形下
    ，有此環境、有此行為之同一條件，均可發生同一之結果者
    ，則該條件即為發生結果之相當條件，行為與結果即有相當
    之因果關係。反之，若在一般情形下，有此同一條件存在，
    而依客觀之審查，認為不必皆發生此結果者，則該條件與結
    果不相當，不過為偶然之事實而已，其行為與結果間即無相
    當因果關係（最高法院76年臺上字第192 號判例意旨參照）
    。本案張沈彩娥所罹患之敗血症，同為促成其心肌梗塞之死
    亡原因之一，而其之所以罹患敗血症，係肇因於車禍重創右
    下肢脛骨與營養血管，不得不截肢處理，截肢後又因張沈彩
    娥本身免疫機能較差而併發感染，業如前述，此一因果歷程
    持續不中斷。且與張沈彩娥相同身體條件之人，受有本案車
    禍類似之重創，均有可能因此感染敗血症，最終步上死亡一
    途，為醫學上合理預見（即是類之人死亡之機率頗高）。從
    而，本案被告駕車肇事之行為，與張沈彩娥之死亡結果間，
    自然存有相當因果關係。故被告就張沈彩娥之死亡結果，自
    應負擔過失致死之刑責。
  (七)被告雖質疑本案有醫療疏失導致張沈彩娥死亡之情形，但由
    張沈彩娥最初車禍成傷，到最後不治死亡，醫生已有採取救
    護措施，並在醫學上已有合理解釋與判斷如上，遍查全卷也
    未發現有何醫療疏失之處，故被告此部分之辯解，應為其主
    觀臆測之詞，並無可取。
  (八)法醫研究所之鑑定意見另有提及：一般人在同樣情況及條件
    下不易因骨折造成死亡之結果，故研判車禍與死亡應未達相
    當因果關係等語（見本院卷(一)第118 頁反面）。然查，關於
    本件因果關係相當性判斷所考量之一般情形下，有此環境，
    有此行為之「同一條件」，當指與張沈彩娥相同年歲且有相
    同舊疾之人，於發生相同車禍受有如此創傷，是否會發生死
    亡之結果來作判斷，尚非壯年無疾病之正常人，於發生本案
    車禍時能否復原可比，是法醫研究所鑑定報告中關於此部分
    之記載，尚難執為有利於被告之認定，應予說明。
  (九)綜上所陳，本案事證明確，被告辯稱本案車禍與張沈彩娥之
    死亡結果間無因果關係云云，本院不採。故被告酒醉駕車及
    過失致死之犯行均可認定，應依法論科。
參、論罪科刑之理由：
一、核被告所為，分別係犯刑法第185 條之3 之不能安全駕駛動
    力交通工具罪及刑法第276 條第1 項之過失致人於死罪。起
    訴檢察官認被告車禍撞擊張沈彩娥之部分，成立刑法第284
    條第1 項前段之過失傷害罪嫌云云，應有誤會。惟此部分起
    訴之基本社會事實同一，本院復於審理中將過失致人於死罪
    之罪名告知被告請其答辯，自可依刑事訴訟法第300 條之規
    定變更起訴法條論處。
二、被告所犯上開2 罪間，犯意各別，行為互殊，應予分論併罰
    。
三、按汽車駕駛人，無駕駛執照駕車、酒醉駕車、吸食毒品或迷
    幻藥駕車、行駛人行道或行經行人穿越道不依規定讓行人優
    先通行，因而致人受傷或死亡，依法應負刑事責任者，加重
    其刑至二分之一，道路交通管理處罰條例第86條第1 項定有
    明文。被告因酒醉駕車過失肇事致他人死亡，所犯過失致死
    罪之部分，應依上開規定加重其刑。告訴代理人即張沈彩娥
    之子張宗憲雖稱被告為「無照肇事」，然經本院函詢交通部
    公路總局嘉義區監理所雲林監理站（下稱雲林監理站）有關
    被告駕駛執照是否有效，雲林監理站函覆稱：被告曾於72年
    8 月13日考領普通小型車駕駛執照，有效期限至105 年10月
    10日止，此有雲林監理站100 年4 月27日嘉監雲字第100000
    4901號函1 紙附卷足佐（見本院卷(一)第41頁至第42頁），另
    有被告當庭出具駕照正本經本院核閱無誤交付影印之影本在
    卷可參（見本院卷(一)第34頁），是本案被告並非無照駕駛，
    併此陳明。
四、被告於肇事後，馬上下車撥打電話叫救護車將張沈彩娥送往
    慈濟大林分院救治，且在警方據報趕往現場，尚不知何人為
    犯罪嫌疑人之前，在場坦承肇事之事實，已經被告供述在卷
    （見警卷第5 頁；本院卷(一)第28頁反面），並有雲林縣警察
    局斗南分局100 年3 月12日雲警南字第1000002900號函所附
    自首查詢表1 紙附卷為憑（見本院卷第13之1 頁），符合自
    首之規定，本院適用刑法第62條前段之規定，就過失致人於
    死罪之減輕其刑，並依法先加後減。至被告酒醉駕車部分，
    依卷附刑法第185 條之3 案件測試觀察紀錄表記載查獲原因
    為「交通事故處理發現」，尚非因被告自首而查獲，足見警
    員業已發覺其服用酒類不能安全駕駛而駕駛之行為後，被告
    始就上開犯行自白，故就服用酒類不能安全駕駛而駕駛之犯
    行而言，被告尚不符合自首之要件，一併說明。
五、爰審酌：「酒後不開車」已經政府政令宣導多年，且酒駕
    肇事造成自己或他人家破人亡之新聞迭經報章媒體報導，被
    告竟仍以身試法，漠視交通安全，又因此本案發生車禍，不
    僅奪去張沈彩娥之寶貴性命，也對張沈彩娥之家屬造成精神
    上之重大損害，惡性不輕；被告犯後坦承酒醉駕車與過失
    傷害之犯行，雖否認有過失致死之行為，但此為被告防禦權
    之行使，難以據認被告犯後態度不佳，且張沈彩娥死亡之原
    因是否與車禍有關，涉及醫學專業判斷，當非不具醫學專業
    知識之被告所能知悉，是其以此為辯，難以逕認犯後設詞卸
    責或態度惡劣；被告過失肇事，誠屬不該，但張沈彩娥闖
    紅燈穿越馬路之違規行為，同為車禍之發生原因，不能將過
    失責任全部歸責於被告；本案車禍僅為張沈彩娥死亡結果
    之共同原因之一，而非單獨原因；被告未與張沈彩娥之家
    屬張宗憲等人達成和解，賠償渠等所受損失，並非可取。但
    張宗憲與被告對張沈彩娥是否因車禍致死乙事各有立場，且
    於本案審理中，被告還對張宗憲提出妨礙名譽之告訴（由檢
    察官另案偵查中），雙方已有心結，和解成立之機率當然不
    高；被告未曾因故意犯罪受有期徒刑以上刑之宣告（見臺
    灣高等法院被告前案紀錄表），可信被告平日素行尚佳；
    被告自承教育程度為國中畢業，平日有正當工作，與老婆育
    有一子二女；張宗憲希望本院從重量刑等一切情狀，分別
    量處如主文所示之刑，再定其應執行之刑，並均諭知易科罰
    金之折算標準。
肆、應適用之法律：
一、刑事訴訟法第273 條之1 第1 項、第299 條第1 項前段、第
    300 條。
二、道路交通管理處罰條例第86條第1 項。
三、刑法第185 條之3 、第276 條第1 項、第62條前段、第51條
    第5 款、第41條第1 項前段、第8 項。
四、刑法施行法第1 條之1 第1 項、第2 項。
本案經檢察官黃煥軒到庭執行職務。
中    華    民    國    100   年    10    月    31    日
                  刑事第五庭  法  官  王 紹 銘
以上正本證明與原本無異。
如不服本判決應於收受判決後10日內向本院提出上訴書狀，並應
敘述具體理由；其未敘述上訴理由者，應於上訴期間屆滿後20日
內向本院補提理由書（均須按他造當事人之人數附繕本）。「切
勿逕送上級法院」。
                              書記官  洪 秀 虹
中    華    民    國   100    年    10    月    31    日
附錄本案論罪科刑法條全文：
中華民國刑法第185 條之3 ：
服用毒品、麻醉藥品、酒類或其他相類之物，不能安全駕駛動力
交通工具而駕駛者，處1 年以下有期徒刑、拘役或科或併科15萬
元以下罰金。
中華民國刑法第276條：
因過失致人於死者，處2 年以下有期徒刑、拘役或2 千元以下罰
金。
從事業務之人，因業務上之過失犯前項之罪者，處5 年以下有期
徒刑或拘役，得併科3 千元以下罰金。